【裁判字號】    95,重上更(一),9
【裁判日期】    950404
【裁判案由】    妨害自由等
【裁判全文】
臺灣高等法院臺南分院刑事判決
上  訴  人
即  被  告  甲○○
選任辯護人  嚴庚辰  律師
上列上訴人因妨害自由等案件，不服中華民國91年12月30日臺灣
嘉義地方法院92年度訴字第429號第一審判決（起訴案號：臺灣
嘉義地方法院檢察署89年度偵字第5531號、第6895號），提起上
訴，經最高法院第一次發回，本院判決如下：
      主      文
原判決關於甲○○部分撤銷。
甲○○無罪。
      理      由
一、原審檢察官起訴意旨略以：被告甲○○與辜瑞銘、乙○○係
    嬸姪關係，辜瑞銘、乙○○係堂兄弟。緣甲○○於民國（下
    同）87年間因乙○○父親（已死亡）於生前擅自以渠等合資
    共同購買坐落嘉義縣六腳鄉○○○段正義小段98號土地（登
    記為乙○○母親辜翁嬌名義，下稱系爭土地），向銀行借款
    未清償，致系爭土地遭法院查封，而與乙○○衍生土地債務
    糾紛，經甲○○多次向乙○○催討無著。詎甲○○心有不甘
    ，竟於89年農曆過年前後即89年2月間某日，在嘉義縣六腳
    鄉正義村占富厝71號住處，委託辜瑞銘以暴力方式向乙○○
    逼討債務。辜瑞銘於受教唆後，先於同年三月間某日，夥同
    二名不詳姓名年籍男子，前往乙○○任職之嘉義市○○路
    331 號「艾菲爾國際企業社」（下稱艾菲爾企業社），向乙
    ○○催討債務無果後離去。惟辜瑞銘仍不罷手，竟於同年5
    月4日下午1時30分許，夥同綽號「大仔」等六名不詳姓名年
    籍男子，基於傷害及剝奪他人行動自由之共同犯意，共乘二
    部車號不詳之自小客車，前往艾菲爾企業社，要求乙○○外
    出商談債務清償事宜，然遭乙○○拒絕，辜瑞銘即夥同上開
    不詳姓名年籍男子分持椅子、茶具毆打乙○○身體、並隨即
    由其中二名同夥分別架住乙○○雙手，強行將乙○○押上渠
    等座車載往嘉義市某不詳地點民宅，途中並強行將乙○○頭
    部壓低，以防其暗中記憶位置。迨彼等到達預定地點後，辜
    瑞銘即提出邱王梅預先交付之上開土地所有權狀、認證書等
    影本資料向乙○○催討，並向乙○○恐嚇稱: 拿錢出來還就
    沒事，否則發生何事，伊均不會代為求情等語，乙○○仍表
    示無法還款，陣號「大仔」等不詳姓名年籍男子即基於上開
    傷害之單一犯意，再分持球棒、木棍毆打乙○○身體，致乙
    ○○受有鼻部挫裂擦傷、右臉部挫傷皮下瘀血、左耳上方裂
    創、右耳後挫擦傷皮下瘀血、左上胸部皮下瘀血、左大腿皮
    下瘀血、左小腿皮下瘀血、頸部多處抓傷、右肩部皮下瘀血
    、右背部皮下瘀血二處、兩肘部腫脹疼痛等傷害。嗣辜瑞銘
    等人旋即逼迫乙○○簽立欠款金額新台幣（下同）300萬元
    之借條一張及發票日均為89年2月20日、到期日分別為同年3
    月20日、4月20日、5月20日、票號531578至537580號、面額
    各100萬元之本票三紙供擔保，並脅迫乙○○以電話聯絡其
    母辜翁嬌於當日下午6時前，先行籌款150萬元攜往甲○○住
    處清償，即可獲釋，揚言屆時若未交付或耍花招，將予以活
    埋等語，乙○○迫於無奈乃依指示聯絡其母籌款，然因時間
    倉促，辜翁嬌並未籌得上開款項，其間辜瑞銘曾多次以其所
    有之0000000000號行動電話聯絡甲○○商討相關事宜。嗣辜
    瑞銘等人因事先接獲甲○○電話警告得知乙○○家屬已報警
    處理，恐遭查獲，始於同日下午5時40餘分許，由辜瑞銘與
    其中一名同夥押送乙○○共乘車號不詳之計程車繞行市區，
    並於同日下午6時25分許，途經嘉義市○○路加油站附近時
    釋放乙○○，而剝奪乙○○之行動自由達5小時。嗣經警循
    線查獲上情，並自甲○○處扣得上開借條一張、本票三紙。
    因認被告甲○○涉嫌教唆犯刑法第二百七十七條第一項傷害
    罪、第三百零二條第一項剝奪他人行動自由罪之牽連犯。
二、訊據被告甲○○堅決否認有前揭犯行，辯稱：乙○○之父與
    被告所衍生之土地債務糾紛於民國87年已發生，距89年5月
    發生本案已2年，在此期間被告固曾向乙○○催討債務，但
    不曾以言詞恐嚇或稱要找人來解決債務。被告未教唆辜瑞銘
    以暴力討債，當時伊根本不知乙○○被辜瑞銘押出，更不知
    要現金150萬元之事，被害人乙○○被押走及強迫簽發本票
    三張、借據一張，俱由辜瑞銘及其同黨操控，直到警員到伊
    住處查問辜瑞銘住處之走法，伊才發覺事態有異乃緊急打電
    話給辜瑞銘「要他不可亂來」，原審卻認係伊幫辜瑞銘通風
    報信與事實不符。共同被告辜瑞銘在原審偵查中及審理時均
    已供明「…我是自己去找他，甲○○沒有叫我去找他，甲○
    ○沒有教唆我去找他，本票的金額是我提的，因為目前行情
    價約300 萬元才能還甲○○及我爺爺的部分」、「我爺爺生
    前告訴我告訴人他們拿祖產去抵押，讓他很生氣，我爺爺生
    前也是叫我去處理這件事」、「大概在三、四年前，我爺爺
    生病在家未過世前告訴我土地糾紛，我爺爺告訴我說，土地
    是我爺爺與我二叔、三叔合夥各出三分之一買的，沒有告訴
    我說多少錢買的，只有說是以二嬸的名義登記」、「我提出
    我祖父給我的合約書影本，我祖父之前就有提到要我去和乙
    ○○談，我要證明這件事情與甲○○無關，我是私下去找他
    ，這只是為了我們祖產的事情，與甲○○沒有關係。」，並
    提出一張上有其祖父辜安臣、乙○○之父辜聰敏、被告配偶
    辜敏哲署名，並有辜翁嬌、甲○○二人見證之合約書影本。
    由以上辜瑞銘之供詞可證其去找乙○○談土地債務之事，係
    為其祖父而非受被告之委託，且借條上亦明白寫債權人為「
    辜瑞銘」，更可徵本件純係辜瑞銘個人之行為與被告無關。
    再查被告所有之行動電話0000000000在89年5月4日下午1時
    許即遭辜翁嬌強行拿走，直到當晚8時許才取回，辜翁嬌在
    90年12月28日原審訊問時證述明確。由辜翁嬌之供詞可知自
    案發當天下午1時許辜翁嬌取走被告行動電話，到當天晚上8
    時許被告取回行動電話為止，該行動電話不在被告持有中，
    且在辜瑞銘押走乙○○，到乙○○打電話回家給辜翁嬌表示
    要籌錢為止，此段時間辜瑞銘並未以行動電話與被告聯絡，
    倘被告真有委託辜瑞銘以暴力討債，為何在辜瑞銘押走乙○
    ○後，辜瑞銘未立即打電話與被告聯絡？討論欲以多少金額
    解決債務？更甚者在乙○○打電話回家求援為止，辜瑞銘亦
    未打電話與被告聯絡，尤足見押走乙○○，要乙○○簽本票
    及借條純係辜瑞銘個人行為，事前並未與被告商議。雖通聯
    上5月4日下午3時27分42秒、3時28分53秒、3時30分18秒、3
    時50分38秒、4時42分7秒曾有辜瑞銘以行動電話撥打被告行
    動電話之紀錄，惟此段時間行動電話既不在被告持有中，且
    據辜郁芬於偵訊中供稱「電話都是響了沒說話就掛斷」，是
    故不能單以通聯紀錄，即認被告教唆辜瑞銘犯案。另查依原
    審判決附表二所示之通聯紀錄，被告在乙○○遭押走後僅接
    到一通由辜瑞銘撥打到被告家用電話（即編號08），其通話
    時間只53秒，原判決對通聯紀錄中被告究有無接到辜瑞銘撥
    打來之電話未詳為調查，更就被告之答辯絲毫未斟酌及調查
    ，即認被告在短時間內曾多次接到辜瑞銘之電話，而有共謀
    共同正犯之犯意，另原審判決附表三所示被告與辜瑞銘曾有
    五通電話之聯繫，惟詳查之與本案發生時間有關者僅編號03
    部分，即下午2時39分05秒由被告撥打辜瑞銘之行動電話，
    通話時間為29秒，原審判決並認係被告為辜瑞銘「通風報信
    」之犯罪證據，但事實上係因警察到被告住宅詢問乙○○之
    住處，被告始發覺事情有異，被告乃打電話告訴辜瑞銘，乙
    ○○之母親已報案要辜瑞銘不可亂來，完全出於為恐乙○○
    發生意外而打電話給辜瑞銘，如真係「通風報信」，辜瑞銘
    理應迅速將乙○○釋放，為何再拖延三個小時候才將乙○○
    釋放？由此可知辜瑞銘完全未聽從被告的提醒，原判決以通
    聯紀錄做為認定被告犯罪之證據，顯與事實違背。末查被告
    之公婆戶籍地址與被告相同，因平日收信均由被告代為收受
    ，故辜瑞銘欲將本票、借條寄回給爺爺，亦由被告代為收受
    ，且係在案發後一星期才由辜瑞銘以郵件寄回，如被告明知
    此為暴力所得，被告豈會愚至接受並主動向警方提出之理？
    被告或許在言談中有意無意對辜瑞銘表達乙○○不清償土地
    債務之事，辜瑞銘基於為其爺爺討債之動機順道一併向乙○
    ○索取應清償被告之部分，惟被告並未教唆辜瑞銘以暴力手
    段索討債務，按共犯需有犯意聯絡及行為之分擔，教唆犯需
    教唆本無犯意之人而為犯罪之行為始足當之，本件辜瑞銘堅
    詞否認受被告之託暴力討債，亦無其他積極證據足證被告有
    教唆之事實，自應為無罪之判決等語。
三、原審檢察官起訴意旨認為被告甲○○涉嫌教唆犯刑法第二百
    七十七條第一項、第三百零二條第一項等罪之牽連犯，係以
    被害人乙○○確被辜瑞銘夥同多人至其上班處所強押出去、
    毆打成傷並被強迫簽發本票面額各100萬元三張、借條一張
    ，有乙○○因而受傷之診斷證明書、本票、借條為證，及告
    訴人乙○○之指訴，證人辜郁芬、辜翁嬌、蔡依伶之證述，
    及嘉義地院公證處認證書、切結書、土地所有權狀、土地登
    記謄本，並有共同被告辜瑞銘在89年5月4日案發日以其行動
    電話0000000000撥打被告甲○○使用之0000000000行動電話
    及家用電話00-0000000共十一次，同日被告甲○○以其使用
    之0000000000行動電話撥打共同被告辜瑞銘使用之行動電話
    0000000000及家用電話00-0000000、00-0000000計五次之通
    聯紀錄為依據。
四、查被告甲○○堅決否認有本案教唆犯行，是應審究者為依據
    現已查明之證據資料，是否有積極證據足以評價判斷，而認
    定被告確有本案教唆犯行。經查：
（一）按犯罪事實應依證據認定之，無證據不得認定犯罪事實；
      刑事訴訟法第一百五十四條第二項定有明文。又按「認定
      犯罪事實應依證據，為刑事訴訟法所明定，故被告否認犯
      罪事實所持之辯解，縱屬不能成立，仍非有積極證據足以
      證明其犯罪行為，不能遽為有罪之認定」、「事實之認定
      ，應憑證據，如未能發現相當證據，或證據不足以證明，
      自不能以推測或擬制之方法，以為裁判基礎」，最高法院
      30上字第1831號、40台上86號分別著有判例可資參照。
（二）查原審檢察官以告訴人乙○○之指訴、證人即告訴人之妹
      辜郁芬、母辜翁嬌、證人即艾菲爾企業社負責人蔡依伶證
      述及乙○○被強押出去、毆打成傷並被迫簽發本票面額各
      100萬元三張、借條一張，而有該診斷證明書、本票、借
      條及嘉義地院公證處認證書、切結書、土地所有權狀、土
      地登記謄本等證據，固足以證明辜瑞銘確係因乙○○家人
      與辜瑞銘祖父及甲○○間有土地合資糾紛及辜瑞銘因而夥
      同其友人共同犯刑法第二百七十七條第一項、第三百零二
      條第一項之罪行。原審檢察官於本案已將辜瑞銘一併起訴
      ，經本院以92年度上訴字第202號判處辜瑞銘有期徒刑八
      月確定，有該判決在卷可憑。是上開證據固足以證明辜瑞
      銘有罪，至於要證明被告甲○○是否確有教唆罪責，則仍
      應有積極證據證明被告甲○○係於何時、何地、如何教唆
      辜瑞銘犯上開種罪行。
（三）原審檢察官固以辜瑞銘在89年5月4日案發日以其行動電話
      0000000000撥打被告甲○○使用之0000000000行動電話及
      家用電話00-0000000共十一次，同日被告甲○○以其使用
      之0000000000行動電話撥打共同被告辜瑞銘使用之行動電
      話0000000000及家用電話00-0000000、00-0000000計五次
      之通聯記錄為據 (見偵查卷第72-74，及79頁)，認其間通
      聯頻繁，為認定被告甲○○有教唆犯行云云。但查：
      (一)查共同被告辜瑞銘在偵查中供稱：「甲○○沒有教唆我
        去找乙○○，本票的金額是我提的，因為目前行情價約
        300萬元才能還甲○○及我爺爺的部分」 (見偵查卷第
        42頁正面及背面)，於原審供稱：「甲○○之前沒有請
        我去解決此事」 (見原審卷第77頁)、「 (為何要幫被
        告甲○○要錢？)是我爺爺生前告訴我，告訴人他們拿
        祖產去抵押，讓他很生氣，我爺爺生前也是叫我去處理
        這件事」 (見原審卷第114頁)、「我提出我祖父給我的
        合約書影本，我祖父之前就有提到要我去和乙○○ (筆
        錄誤載為辜瑞銘)談，我要證明這件事情與甲○○無關
        。我是私下去找他」、「這只是為了我們祖產的事情，
        與甲○○沒有關係」，並提出上有其祖父辜安臣、乙○
        ○之父辜聰敏、被告配偶辜敏哲署名，並有辜翁嬌、甲
        ○○二人見證之合約書影本一份可證 (見原審卷第130
        、131、133頁)。又稱：「大概在三、四年前，我爺爺
        生病在家未過世前告訴我土地糾紛，我爺爺告訴我說，
        土地是我爺爺與我二叔、三叔合夥各出三分之一買的，
        沒有告訴我說多少錢買的，只有說是以二嬸的名義登記
        。」 (見原審卷第218頁)等語。由以上辜瑞銘之供詞及
        提出之合約書影本足以證明辜瑞銘去找乙○○談土地債
        務之事，係為其祖父而非受被告之委託。且本案乙○○
        被迫簽立之借條上亦明白記載債權人為「辜瑞銘」。如
        被告甲○○係委託並教唆辜瑞銘去向乙○○討債，何以
        借條上不載明債權人為甲○○？是由被告甲○○之否認
        教唆犯行，及上開辜瑞銘之證述及合約書之書證，堪認
        被告甲○○並無教唆犯行。
      (二)次查，依偵查卷之通聯紀錄及本院92年度上訴字第202
        號判決附表二、三所示之通聯紀錄所示，被告與辜瑞銘
        於案發日總共有十六通電話聯絡。惟查，在被害人乙○
        ○於89年5月4日下午1時30分許被強押出去至同日下午6
        時25分許被釋放，其間由辜瑞銘以其行動電話撥打被告
        行動電話者有四通、撥打被告家中電話者有一通 (即附
        表二編號04-07及08)，以被告甲○○家用00-0000000撥
        打辜瑞銘行動電話0000000000亦只有一通 (即附表三編
        號04)。但查，被告之行動電話0000000000在89年5月4
        日下午1時許即遭辜翁嬌強行取走，直到當晚6、7點左
        右才由甲○○先生取回等情，已據證人辜翁嬌在90年12
        月28日原審訊問時證述明確 (見原審卷第98-99頁)。證
        人辜郁芬於偵查中亦供稱「我哥哥乙○○被押去後有接
        到他們公司同事打來的電話，大約下午二時前，他們說
        乙○○被押去，叫我趕快報警，他們說其中有一個叫辜
        瑞銘。後來我母親自外面進來，拿一支手機給我，說是
        甲○○的…後來甲○○的手機響，我接聽，對方說要找
        甲○○，我說甲○○不在，對方就掛斷…」 (見偵查卷
        第59頁背面及60頁)。由上開辜翁嬌、辜郁芬之供詞可
        知自案發當天下午1時許辜翁嬌即取走被告甲○○之行
        動電話，到當天晚上6、7時許被告甲○○始經由其夫取
        回行動電話，該行動電話不在被告持有中。即通聯上5
        月4日下午3時27分42秒、3時28分53秒、3時30分18秒、
        3時50分38秒、4時42分7秒雖有辜瑞銘以行動電話撥打
        被告行動電話之紀錄，惟此段時間行動電話既不在被告
        持有中，且在辜瑞銘押走乙○○後，到乙○○打電話回
        家給辜翁嬌表示要籌錢止，此段時間辜瑞銘並未以行動
        電話與被告甲○○聯絡，倘被告真有委託辜瑞銘以暴力
        討債，為何在辜瑞銘押走乙○○後，辜瑞銘未立即打電
        話與被告聯絡？以討論願以多少金額解決債務？且於乙
        ○○打電話回家求援時，辜瑞銘亦未打電話與被告聯絡
        ，由此可證押走乙○○，要乙○○簽發本票及借條之事
        應非由被告教唆辜瑞銘所為。
      (三)另查本院92年度上訴字第202號判決附表二所示之通聯
        紀錄，被告在乙○○遭強押後僅接到一通由辜瑞銘撥打
        到被告家用電話（即編號08），其通話時間只有53秒(
        參見偵查卷第73頁通聯紀錄)。附表三所示之通聯紀錄
        ，僅其中編號03與本案乙○○被強押出去期間有關，即
        下午2時39分05秒由被告家用電話撥打辜瑞銘之行動電
        話，通話時間為29秒 (參見偵查卷第79頁通聯紀錄)。
        被告辯稱係因警察到被告住宅詢問辜瑞銘住處如何走法
        ，被告始發覺事情有異，被告乃打電話告訴辜瑞銘，乙
        ○○之母親已報案要辜瑞銘不可亂來，完全出於為恐乙
        ○○發生意外而打電話給辜瑞銘，參諸證人辜郁芬於偵
        查中供稱「我哥哥乙○○被押去後有接到他們公司同事
        打來的電話，大約下午二時前，他們說乙○○被押去，
        叫我趕快報警，他們說其中有一個叫辜瑞銘」 (見偵查
        卷第59頁背面及60頁)，則被告甲○○所辯，尚非無據
        。此外本院92年度上訴字第202號判決附表二、三所示
        之其他通聯紀錄均非被害人乙○○被強押出去後，被告
        與共同被告辜瑞銘通聯之紀錄。雖被告與辜瑞銘之通聯
        密切，但二人係嬸姪關係，親屬間交情深厚，常電話通
        聯亦屬人之常情。本案未經監聽亦無該通聯之對話錄音
        以佐證被告甲○○確有教唆辜瑞銘涉犯本案罪行。揆諸
        上開法條及判例意旨，應認無積極證據足以證明被告甲
        ○○有教唆犯行。
五、按不能證明被告犯罪者，應諭知無罪之判決，刑事訴訟法第
    第三百零一條第一項定有明文。原判決疏未查明上情，遽以
    被告涉有教唆辜瑞銘犯刑法第二百七十七條第一項傷害罪、
    第三百零二條第一項剝奪他人行動自由罪而予論罪科刑，自
    有未當。上訴意旨指摘原判決不當，為有理由，應由本院將
    原判決關於被告部分撤銷，改諭知被告無罪之判決。
據上論結，應依刑事訴訟法第三百六十九條第一項前段、第三百
六十四條、第三百零一條第一項，判決如主文。
本案經檢察官江守權到庭執行職務。
中    華    民    國    95    年    4     月    4     日
                  刑事第一庭    審判長法  官  黃崑宗
                                      法  官  田平安
                                      法  官  王明宏
以上正本證明與原本無異。
檢察官如不服本判決應於收受本判決後十日內向本院提出上訴書
，其未敘述上訴理由者並得於提起上訴後十日內向本院補提理由
書。
                                      書記官  黃全忠
中    華    民    國    95    年    4     月    6     日


司法院資訊處製作；財團法人民間司法改革基金會備份。
